【裁判字號】    97,重上更(四),70
【裁判日期】    971128
【裁判案由】    違反毒品危害防制條例
【裁判全文】
臺灣高等法院高雄分院刑事判決    97年度重上更(四)字第70號
上  訴  人
即  被  告  甲○○
                    （臺灣高雄看守所羈押中）
選任辯護人  鍾美馨法律扶助律師
            葉錦郎法律扶助律師
上列上訴人因違反毒品危害防制條例案件，不服臺灣高雄地方法
院94年度訴字第1548號中華民國95年2 月17日第一審判決（起訴
案號：臺灣高雄地方法院檢察署94年度偵字第3949號、第4683號
），提起上訴經本院判決後，經最高法院第4 次發回更審，本院
判決如下：
    主  文
原判決撤銷。
甲○○連續販賣第一級毒品，累犯，處有期徒刑拾伍年。扣案之
第一級毒品海洛因拾貳包（驗後合計淨重玖點陸柒公克，連同
包裝袋拾貳個），均沒收銷燬；未扣案之販賣毒品所得新臺幣捌
萬元沒收，如全部或一部不能沒收時，以其財產抵償之；扣案之
SAMSUNG 牌行動電話手機壹支（含門號0000000000之SIM 卡壹枚
）、葡萄糖粉包，均沒收。
    事  實
一、甲○○於民國89、90年間曾因施用毒品案件，經臺灣屏東地
    方法院各判處有期徒刑3 月、4 月確定，於91年3 月24日執
    行完畢，不知悔改，明知海洛因係毒品危害防制條例所列管
    之第一級毒品，不得非法持有、販賣，竟意圖營利，並基於
    販賣海洛因牟利之概括犯意，於下列時、地連續販賣第一級
    毒品海洛因：
(一)、94年2 月2 日15時至16時許，甲○○在屏東縣竹田鄉某處，
    以新臺幣（下同）16萬元之代價向真實姓名年籍不詳自稱「
    陳尚仁或「陳上仁」（同音）」者販入海洛因1 兩後，摻入
    葡萄糖粉稀釋以增加海洛因份量，除部分供己施用外，並以
    其所有SAMSUNG 牌行動電話（門號0000000000）作為聯絡販
    毒工具，於同日（2 日）20時許，駕駛非其所有車牌號碼YU
    -0292 號自小客車，前往約定之交易地點即高雄縣路竹鄉○
    ○路66之2 號月世界餐廳前空地，將5 錢（半兩）已稀釋過
    之海洛因以9 萬元之價格，販賣交付給透過楊武義（96年7
    月16日死亡）聯絡之卓月珍（95年5 月30日死亡），因卓月
    珍僅攜帶8 萬元，甲○○因此販賣海洛因所得為8 萬元（即
    由卓月珍積欠1 萬元）。
(二)、94年2 月4 日8 時30分許，卓月珍因涉嫌施用及持有海洛因
    ，與楊武義在高雄縣路竹鄉○○路513 巷291 弄19號產業道
    路旁為警查獲，並供出持有之海洛因來源係向甲○○所購買
    ，且配合並在警方授意下，於同日（4 日）13時0 分37秒許
    ，由楊武義以卓月珍所持用之0000000000號行動電話，撥打
    甲○○所有上開門號0000000000行動電話聯絡，佯向甲○○
    欲以18萬元購買海洛因1 兩，甲○○同意販賣後，則承上意
    圖營利之販賣海洛因概括犯意，以16萬元向「陳尚仁或「陳
    上仁」（同音）」者販入海洛因1 兩（起訴書誤載40公克）
    ，並於同日（4 日）16時5 分許，攜帶海洛因前往高雄縣路
    竹鄉○○路66之2 號月世界餐廳前空地準備交易時，即為在
    場埋伏警員吳水居等人當場逮捕，並在甲○○所駕駛上開車
    號自小客車內，搜索查扣海洛因12包（其中1 包含極微量海
    洛因成分、淨重2.07公克；另外11包均含海洛因成分，合計
    淨重91.60 公克；以上12包驗後合計淨重93.67 公克）、甲
    ○○所有供販賣海洛因聯絡所用之SAMSUNG 牌行動電話手機
    1 支（含門號0000000000之SIM 卡1 枚）、供販賣海洛因摻
    入稀釋份量所用之葡萄糖粉3 包；及與販賣海洛因無關之咖
    啡色背包1 只、殘留海洛因殘渣袋4 只、甲基安非他命30.5
    公克、剪裁尖型吸管2 支、NOKIA 牌手機1 支、大、中、小
    之夾鏈袋各19、4 、60個、現金28,400元，及非甲○○所有
    之GIYD牌手機1 支。
二、案經內政部警政署保安警察第三總隊第二大隊報請臺灣高雄
    地方法院檢察署檢察官偵查起訴。
    理  由
一、證據能力部分：
(一)、證人卓月珍、楊武義警詢陳述關於如何向被告購買海洛因等
    犯罪情節部分，因與其等嗣於原審證述不符，而其先前之陳
    述較近於案發時間，對於案情記憶自然較為深刻，且對於案
    情敘述較少出於對於被告涉案之顧慮，則證人等於警詢時受
    外力、人情等干擾程度較低，又經本院前審勘驗證人等於警
    詢內容錄音結果：
 1、證人卓月珍之警詢錄音帶顯示卓月珍曾有數次精神不佳，及
    警員要卓月珍供出前手，對其較為有利等情（本院上更(二)卷
    第180 至183 頁、第222 頁），惟卓月珍於94年2 月4 日18
    時30分許之第1 次警詢即稱：「我患有癌症，現在身體不舒
    服，我想休息明天再接受訊問」，警方旋即終止訊問，至翌
    日（5 日）8 時始再進行第2 次警詢偵訊至同日9 時40分結
    束，全程計1 時40分，有上開2 次警詢筆錄在卷可憑（第2
    次警詢筆錄附於原審卷第68-73 頁；第1 次警詢筆錄附於本
    院上訴卷第88-89 頁），足徵警方已讓卓月珍充分休息，偵
    訊期間雖有數次想睡覺情事，惟對其不利之供述尚知爭辯，
    偵訊時間1 時40分在客觀上難謂係疲勞偵訊，且詢間之初亦
    告以得保持緘默、選任辯護人等訴訟上權利；結束前亦請其
    確認筆錄是否實在及有無意見補充，警員並向卓月珍提示：
    「妳有幫助我們破案，妳可以說出來」，卓月珍則告以：「
    因為我已經癌症末期，希望檢察官能原諒我，我也馬上提供
    上面藥頭給警方查獲，並指證他們的犯行」，警員有要求卓
    月珍再覆誦以上補充陳述內容，並告以：「妳所供述指認之
    事實，警方將依法偵查追訴，如供述所指認不實，亦將受法
    律之誣告、偽證罪起訴，是否瞭解？」卓月珍則答稱：「我
    知道」（本院上更(二)卷第222 頁），足見其係在自由意志下
    接受警方偵訊而為陳述，難謂已經達疲勞詢問之程度。而供
    出毒品來源可邀減刑寬典，為毒品危害防制條例所明定，並
    非不法之利誘，是卓月珍於警詢之陳述並無瑕疵。
 2、證人楊武義之警詢錄音帶顯示其於94年2 月4 日第1 次警詢
    偵訊過程中，即稱：「想睡覺，不同意夜間詢問，因為精神
    狀況不好」，警方旋即終止詢問（本院更二卷第167-168 頁
    ），嗣於翌日（5 日）11時起開始進行第2 次警詢偵訊至同
    日11時40分結束，偵訊時間為40分鐘，有第2 次警詢筆錄在
    卷可憑（原審卷第64至67頁），故警員於第2 次警詢中雖曾
    提醒楊武義謂：「你不要睡著了」（本院更二卷第170 頁）
    ，惟楊武義於第2 次警詢時，警方已讓其充分休息（如上所
    述），且警員訊問時除提醒不要睡覺外，其餘偵訊過程均無
    任何強暴、脅迫或其他違反其意志而為詢問之語氣出現，又
    第2 次警詢偵訊時間非長（40分鐘），難認已達疲勞偵訊之
    程度，則證人楊武義第2 次警詢所為供述，應係出於自由意
    志。
 3、證人卓月珍、楊武義上開警詢筆錄製作過程，均無有遭警施
    以強暴、脅迫或其他違反自由意志陳述之情形，復各據證人
    即製作筆錄警員潘泰輝、林文全於本院前審證述明確（見本
    院更二卷第107-111 頁），足認上開證人等警詢陳述有較可
    信之特別情況，且為證明被告犯罪事實存否所必要，依刑事
    訴訟法第159 條之2 規定，均認有證據能力。
(二)、證人卓月珍於94年2 月5 日偵查中以被告身分所供關於其如
    何向被告購買海洛因等犯罪情節部分，因與其嗣於原審立於
    證人地位所為陳述不符，而證人已於本案原審審判中到場作
    證，則被告已有對其詰問之機會，法院亦得親自觀察該證人
    前後陳述不一致之反應，以判斷何者陳述較為可採，則證人
    於偵查中所述與原審證詞不符部分，對於被告自有證據能力
    （最高法院95年度台上字第2361號判決要旨足參）。另證人
    卓月珍於94年3 月4 日偵查中經具結之陳述，並未曾提及檢
    察官在偵查時有不法取供之情形，且亦無證據足以證明證人
    上開陳述有顯不可信之情況，證人於原審復已到庭接受詰問
    ，足可認定業已保障被告詰問權，依刑事訴訟法第159 條之
    1 第2 項規定，自得為證據。
(三)、被告於94年2 月5 日第3 次警詢自白部分，負責詢問之證人
    即員警蔡見利於原審雖證述：「筆錄內容係依被告所為陳述
    為記載，被告於筆錄製作過程，精神狀況良好，並無毒癮發
    作情形」（原審卷第147 頁），又負責紀錄之證人即員警林
    文德固證稱：「筆錄內容係依被告所為陳述為記載，被告係
    第1 次警詢筆錄製作時毒癮發作，經休息後，在製作第3 次
    警詢筆錄時已無毒癮發作情形」（原審卷第151-152 頁），
    惟經原審勘驗該次警詢錄音結果（原審卷第286 至304 頁）
    ，顯示被告曾有答覆與警員意思不符時，警員即要求被告交
    待、反復再為答覆之情形，另被告亦有出現毒癮發作、精神
    不濟，難以繼續訊問之情況，則被告此部分警詢自白陳述難
    認具有任意性，應無證據能力。
(四)、被告與證人楊武義之通話監聽錄音，係偵查犯罪機關依法定
    程序實施監聽所得（參卷附通訊監察書），而監聽錄音譯文
    ，雖為偵查犯罪機關單方面製作，但經原審當庭勘驗該監聽
    之錄音（原審卷第138-139 頁），踐行調查證據之程序，自
    得採為認定犯罪事實之基礎，均認有證據能力（最高法院93
    年度台上字第6510號判決要旨足參）。
(五)、卷附內政部警政署保安警察第三總隊第二大隊扣押筆錄、扣
    押物品目錄表、扣押物品收據，固均屬書面之傳聞證據，然
    檢察官、被告、辯護人已於本院審理調查上開書證予以提示
    並告以要旨時，由檢察官、被告、辯護人表示意見，當事人
    或辯護人已知上述筆錄乃傳聞證據，而就此證據能力均表示
    無意見，即同意作為證據，且本院認為以之作為本件論証之
    證據，均與待證事實具有關聯性，且無證據證明此等書證有
    何遭變造或偽造情事，作為本案之證據亦屬適當，依刑事訴
    訟法第159 條之5 第1 項規定，自得為證據。
(六)、按鑑定人由審判長、受命法官或檢察官就下列之人選任1 人
    或數人充之：(一)就鑑定事項有特別知識經驗者。(二)經政府機
    關委任有鑑定職務者；鑑定之經過及其結果，應命鑑定人以
    言詞或書面報告；法院或檢察官得囑託醫院、學校或其他相
    當之機關、團體為鑑定，或審查他人之鑑定，並準用第203
    條至第206 條之1 規定，刑事訴訟法第198 條、第206 條第
    1 項、第208 條第1 項分別定有明文。
 1、卷附法務部調查局94年4 月7 日調科壹字第220019560 號鑑
    定通知書，雖係被告以外之人於審判外之書面陳述，然法務
    部調查局係臺灣高等法院檢察署關於毒品鑑定之概括選任鑑
    定機關，此有臺灣高等法院檢察署92年9 月9 日檢文允字第
    0921001203號函附之「臺灣高等法院檢察署檢察長概括選任
    鑑定機關表列」足參，則上開鑑定通知書，為刑事訴訟法第
    159 條第1 項規定之例外情形，應有證據能力。
 2、卷附高雄市立凱旋醫院94年3 月1 日濫用藥物尿液檢驗報告
    ，雖係被告以外之人於審判外之書面陳述，然高雄市立凱旋
    醫院係臺灣高雄地方法院檢察署關於施用毒品鑑定之概括選
    任鑑定機關，此有臺灣高雄地方法院檢察署92年10月23日雄
    檢楠文字第0921000294號函附之「臺灣高雄地方法院檢察署
    檢察長概括選任鑑定人或囑託鑑定機關（團體）名冊」足參
    ，則上開尿液檢驗報告，為刑事訴訟法第159 條第1 項規定
    之例外情形，應有證據能力。
(七)、按刑事偵查技術上所謂之「釣魚」，係指對於原已犯罪或具
    有犯罪故意之人，以設計引誘之方式，迎合其要求，使其暴
    露犯罪事證，再加以逮捕或偵辦者而言。而所謂「陷害教唆
    」，則係指行為人原不具犯罪之故意，純因司法警察之設計
    教唆，始萌生犯意，進而實施犯罪構成要件之行為者而言。
    前者純屬偵查犯罪技巧之範疇，並未違反憲法對於基本人權
    之保障，且於公共利益之維護有其必要性，故依「釣魚」方
    式所蒐集之證據資料，原則上非無證據能力（最高法院96年
    度台上字第6434號判決要旨足參）。本件警方逮捕被告後，
    搜索其駕駛上開車號自小客車，因而查扣如事實欄所載海洛
    因毒品等物，乃係警方先行查獲證人卓月珍、楊武義後，據
    其等供述及監聽所得訊息，獲悉被告涉犯販賣海洛因，而由
    其等配合警方與被告聯絡佯稱欲購買海洛因，被告始依約前
    來交易時為警逮捕等情，業據警員吳水居於原審證述明確（
    原審卷第155-157 頁），則被告攜帶海洛因前來交易而為警
    當場逮捕，係因被告先前已有販賣海洛因之犯意存在，而由
    警方以設計引誘方式（即上開所謂「釣魚」偵查技術）迎合
    其要求，使其暴露犯罪事證（即駕車帶毒前往交易），再加
    以逮捕，此與上開所指誘發犯罪後始予逮捕之「陷害教唆」
    不同，則扣案如事實欄所載之海洛因等物，均有證據能力。
二、訊據上訴人即被告甲○○固供承於上開時、地，為警查扣其
    所有如事實欄所載海洛因等物，然否認上開販賣海洛因犯行
    ，辯稱：94年2 月2 日我女友楊敏秀舅公楊武義打電話約我
    見面，楊武義是要瞭解我買的海洛因純度、價格，並希望我
    能轉讓海洛因給他，但我沒有給他，而員警證稱此日有到場
    埋伏，卻又為何不當場逮捕我；94年2 月4 日楊武義在員警
    授意下打電約我見面，是要我轉讓1 兩海洛因給他，我並非
    要販賣1 兩海洛因給他，而雙方還沒碰面就被警查獲，該日
    之監聽譯文中亦無提及「購買金額」，雙方僅稱「用1 件給
    我」、「用1 個嗎？」；查扣海洛因等物均係供己施用，是
    要增長施用期間，才自行添加葡萄糖粉，查獲當日亦無查扣
    秤重工具，而12包海洛因亦無1 兩（37.5公克）之包裝，足
    見我並無營利或販賣1 兩海洛因之意，因我已成癮才會隨身
    攜帶扣案海洛因毒品；我亦未於94年2 月2 日、4 日向陳尚
    仁或「陳上仁」（同音）者販入海洛因1 兩，是在查獲前幾
    天之1 月底買最後一次云云。經查：
(一)、被告如何於以其所有SAMSUNG 牌行動電話（門號0000000000
    ）作為聯絡販毒工具，於94年2 月2 日20時許，駕駛非其所
    有車牌號碼YU-0292 號自小客車，前往約定之交易地點即高
    雄縣路竹鄉○○路66之2 號月世界餐廳前空地，將5 錢（半
    兩）海洛因以9 萬元之價格，販賣交付給透過楊武義聯絡之
    卓月珍，因卓月珍僅攜帶8 萬元，被告因此收受販賣海洛因
    所得8 萬元，即由卓月珍積欠1 萬元；又於94年2 月4 日8
    時30分許，卓月珍因涉嫌施用及持有海洛因，與楊武義在高
    雄縣路竹鄉○○路513 巷291 弄19號產業道路旁為警查獲，
    並供出持有之海洛因來源係向甲○○所購買，且配合並在警
    方授意下，於同日（4 日）13時0 分37秒許，由楊武義以卓
    月珍所持用之0000000000號行動電話，撥打被告所有上開門
    號0000000000行動電話聯絡，佯向被告欲以18萬元購買海洛
    因1 兩，於同日（4 日）16時5 分許，被告攜帶海洛因前往
    高雄縣路竹鄉○○路66之2 號月世界餐廳前空地準備交易時
    ，即為在場埋伏警員吳水居等人當場逮捕等事實，業據證人
    卓月珍於警詢陳述明確（此部分警詢筆錄，見原審卷第70-7
    1 頁），並經本院更二審勘驗卓月珍上開警詢錄音確認無誤
    （本院更二卷第182 、183 頁），核與證人楊武義於警詢所
    陳情節大致相符（此部分警詢筆錄，見原審卷第65-66 頁）
    ，並經本院更二審勘驗楊武義上開警詢錄音確認無誤（本院
    更二卷第169-171 頁）。
(二)、證人卓月珍所使用之0000000000號行動電話，與被告所使用
    之0000000000行動電話，於94年2 月2 日18時15分48秒起至
    22時4 分41秒止，確有6 次密集聯絡紀錄，且94年2 月2 日
    19時52分6 秒及20時0 分27秒之通話者為楊武義與楊敏秀，
    復據證人卓月珍於原審證述明確（原審卷第171 頁），又依
    檢察官依法核發上開0000000000行動電話通訊監察書（原審
    卷第81-82 頁）所執行監聽之通信監察譯文顯示：「（Ｂ為
    楊敏秀、Ａ為楊武義）Ｂ：舅公，我們現在阿蓮鄉街上，再
    過8 至10分就會到。Ａ：我也會馬上到。Ｂ：舅公，我已經
    到了！你多久才會到？Ａ：不好意思，我再過幾分鐘就會到
    。Ｂ：好。」（第3949號偵卷第66頁），足認證人卓月珍及
    楊武義證述於94年2 月2 日20時許，經相互使用以上電話聯
    絡後，有向被告購買海洛因1 次，應屬確實可信。又證人卓
    月珍與楊武義於94年2 月4 日為警查獲後，供出其毒品來源
    為被告，經警方授意下，配合警方於94年2 月4 日13時0 分
    37秒，由楊武義以卓月珍所持用之0000000000號行動電話撥
    打被告持用之0000000000號行動電話，被告亦坦承有與楊武
    義為該次通話（原審卷第342 頁），依檢察官依法核發上開
    0000000000號行動電話通訊監察書（原審卷第83-84 頁）所
    執行監聽之通信監察譯文顯示：「（Ｂ為被告、Ａ為楊武義
    ）Ｂ：喂！Ａ：我是『路竹』，你應該知道。Ｂ：我知道。
    Ａ：你可以來路竹一趟嗎？Ｂ：好。Ａ：來的時候，用『一
    件』給我。Ｂ：用多少？『一個』嗎？Ａ：對！幾點會到？
    Ｂ：可能靠近下午3 、4 點的時候。Ａ：好。」（第3949號
    偵卷第67頁），足徵證人楊武義與被告當時以暗語討論如何
    交易，被告立即允諾且知悉地點交易，可見雙方曾經交易而
    有相當默契，楊武義顯非初次向被告購買海洛因，否則何以
    如此瞭解彼此意思？又參以證人即警員吳水居於原審證稱：
    「我們在94年2 月2 日已經埋伏跟蹤楊武義的車子，發現楊
    武義曾經在94年2 月2 日20時左右，將自小客車開到高雄縣
    阿蓮鄉○○道下方月世界前面廣場旁草叢，把車子停好，楊
    武義走路去被告駕駛的自小客車旁邊，楊武義好像有跟甲○
    ○拿壹包東西，但是因為距離太遠，所以我無法看清楚是什
    麼東西，他們車子相距大概不會超過20公尺。我們跟監的狀
    況有配合通訊監察，事實與通訊監察內容是相符的，楊武義
    與被告是約定在該處買賣毒品；在通訊監察中，94年2 月2
    日22時4 分41秒時，楊武義與被告女友楊敏秀有通聯紀錄，
    其中提到過兩天再一起算，我們依據該通聯紀錄認為兩天後
    他們應該還要再買賣毒品，所以才由楊武義於被查獲後打電
    話給被告佯稱要購買毒品，即是94年2 月4 日13時0 分37秒
    的該通電話（原審卷第156 、157 頁）等情，足證卓月珍、
    楊武義上開所述於94年2 月2 日、4 日向被告購買海洛因應
    屬事實可採。
(三)、證人卓月珍、楊武義及吳水居上開陳述內容，均係憑藉其等
    個人於案發當時所見所聞之記憶加以陳述，並不因部分細節
    諸如：「94年2 月2 日係由卓月珍或楊武義下車向被告拿取
    海洛因、聯絡時係由楊敏秀或被告接聽；94年2 月4 日係由
    卓月珍或楊武義打電話聯絡」等內容，稍有不符而認其等證
    詞有何重大瑕疵而不可採。至於證人卓月珍於原審雖改稱：
    「我均委託楊武義幫我拿毒品，不曉得楊武義有無於94年2
    月2 日20時以0000000000號行動電話撥打0000000000號行動
    電話向被告購買毒品；94年2 月4 日我與楊武義為警查獲後
    ，我忘記有無叫楊武義打電話給被告佯裝購買毒品，我警詢
    時病得很重，人都迷糊了」（原審卷第166-168 頁），與其
    上開警詢陳述內容顯然不同，然參酌證人卓月珍於94年3 月
    4 日偵查中曾具結證述「怕當面指認被告會有危險」等語（
    偵查筆錄附於原審卷第77頁），則證人卓月珍於原審既與被
    告同時在庭，基於心理畏懼之壓力而改口迴護被告，自不足
    憑為有利於被告之認定。另證人楊武義於原審雖亦改稱：「
    94年2 月4 日我與卓月珍為警查獲時所持有之海洛因，係查
    獲當日在路竹某公園向綽號『阿龍』所購買，我未曾向在庭
    被告購買海洛因，94年2 月2 日我打電話予楊敏秀係欲購買
    保養品，94年2 月4 日為警查獲後，我所持用電話均已遭警
    拿走，我未撥打0000000000號行動電話予被告；94年2 月4
    日通信監察所示對話者非我本人，並非我的聲音」（原審卷
    第243-246 、251-252 頁），惟楊武義於94年2 月4 日係配
    合並在警方授意下撥打電話聯絡，業據吳水居證述如上，而
    被告亦坦承有與楊武義為該次通話（原審卷第342 頁），則
    證人楊武義故意為與先前陳述完全相歧之證言，亦應屬與被
    告同時在庭而有所顧忌，亦難採認。
(四)、證人楊武義已於96年7 月16日死亡，卓月珍則於95年5 月30
    日死亡之事實，有其等個人基本資料查詢結果附卷足佐（本
    院更四卷第121 、159 頁），則被告聲請再傳訊證人楊武義
    部分（本院更四卷第97頁）即難實行；另被告聲請再傳訊證
    人吳水居，欲證明被告於94年2 月2 日、4 日上開與證人楊
    武義、卓月珍接觸等情（本院更四卷第97-98 頁），然此部
    分待證事實業已明確，如前所述，依刑事訴訟法第163 條之
    2 第2 項第3 款規定，本院認為此調查已無必要，附此敘明
    。至於證人即員警吳水居於94年2 月2 日之所以未當場逮捕
    被告，應係當時證人無法看清楚楊武義跟被告拿壹包是什麼
    東西（如證人上開證詞），為免打草驚蛇，始再等候2 日而
    於94年2 月4 日逮捕被告，自難以此警方偵辦作為，憑以質
    疑證人吳水居之證詞可信度。
(五)、被告於94年2 月4 日經楊武義要約購買海洛因，警察於約定
    販賣時地加以埋伏，而被告確實駕駛與94年2 月2 日警方跟
    監時所獲悉車牌號碼YU-0292 號自小客車前來，自可憑認上
    開先後2 次販賣海洛因應屬同一人所為。且警方在該自小客
    車內搜索查獲之白色粉末16包、葡萄糖粉3 包及0000000000
    號之SAMSUNG 牌行動電話（含該門號之SIM 卡1 枚）1 支，
    有現場查獲照片及上開海洛因毒品扣案可佐，並有內政部警
    政署保安警察第三總隊第二大隊搜索扣押筆錄、扣押物品目
    錄表、扣押物品收據在卷（警(一)卷第18-22 頁）。又上開扣
    案各包白色粉末經送法務部調查局檢驗結果，除殘渣袋4 只
    均有海洛因成分殘留外，另有12包，其中1 包含極微量海洛
    因成分（淨重2.07公克，因海洛因含量極微，定量分析未能
    測出海洛因純度值）；剩餘11包均含海洛因成分（合計淨重
    91.60 公克，以上12包合計淨重93.67 公克），有法務部調
    查局94年4 月7 日調科壹字第220019560 號鑑定通知書可稽
    （第3949號偵卷第76頁）。另扣案之SAMSUNG 牌（含門號00
    00000000之SIM 卡1 枚）行動電話係被告所有，並由被告或
    楊敏秀使用，復據被告供承無訛（原審卷第336 、340 頁）
    ，則警方經由監聽所獲訊息，對於被告94年2 月2 日可能有
    販賣海洛因，既然已經有所掌控，證人卓月珍、楊武義復指
    證向被告購買海洛因，且於94年2 月4 日警方確實亦查獲被
    告攜帶上開毒品前來交易，益證卓月珍、楊武義上開指述被
    告販賣海洛因，應屬可信。雖上開扣案各包海洛因毒品重量
    不明，但證人卓月珍於94年2 月5 日偵查中以被告身分所供
    及於94年3 月4 日偵查中經具結陳述94年2 月4 日係配合警
    方叫楊武義打電話約被告出來，楊武義有說要1 件，就是1
    兩的意思（此部分偵查筆錄，見原審卷第75、77頁），且被
    告於本院提出之刑事準備書中亦載明「94年2 月4 日準備轉
    讓1 兩毒品給他（楊武義）」（本院更四卷第88頁）等語，
    復參以被告當場為警查扣之上開海洛因數量顯已逾1 兩（37
    .5 公 克），則被告自可於其中分出大約1 兩海洛因數量而
    販賣交付，自難僅以上開扣案之海洛因無法證明有1 兩之包
    裝，遽認被告即無販賣1 兩海洛因之可能。
(六)、按海洛因毒品非法買賣交易之行為，且係法定本刑為無期徒
    刑或死刑之重罪，在司法警積極查緝下，不法交易風險頗高
    ，取得來源管道極為隱密而困難，若非雙方本有特殊情誼（
    如至親好友）或其他特別考量（如品質或純度較差），斷無
    虧損或以平價賣出之理。本件被告於94年2 月2 日15時至16
    時許，在屏東縣竹田鄉某處，以16萬元向自稱「陳尚仁或「
    陳上仁」（同音）」者販入海洛因1 兩一節，已據被告於原
    審供明在卷（原審卷第15、338 頁），另被告於本院更二審
    亦供承於94年2 月4 日因楊武義打電話給伊，伊才剛幫他買
    到，還未拿給他，就被警察抓到了；1 兩16萬等情明確（本
    院更二卷第86頁），又被告亦不否認有摻入葡萄糖粉稀釋（
    比例約為1:1） ，以增加海洛因份量之事實（原審卷第343
    頁、本院更四卷第104 頁），則被告於94年2 月2 日以5 錢
    （半兩）9 萬元（換算1 兩後之價格為18萬元）販賣海洛因
    給卓月珍，姑不論被告所販賣交付之海洛因是否攙入葡萄糖
    粉稀釋，縱使未摻入葡萄糖粉稀釋，被告販入1 兩再售出其
    中5 錢海洛因間，亦有1 萬元價差之利得，若有摻入葡萄糖
    粉稀釋，則利得更大於1 萬元，是被告主觀上係基於營利之
    意圖而販賣海洛因明確。又毒品危害防制條例第4 條第1 項
    所謂販賣行為，不以販入後復行賣出為必要，只要以營利意
    思之為目的，而有販入或賣出兩者其一之行為，即足構成。
    行為人持有海洛因，如係以主觀上營利售賣意圖而販入，其
    雖未及賣出，仍應論以販賣第一級毒品罪既遂罪責（最高法
    院90年度台上字第1898號、第2046號判決參照）。證人卓月
    珍及楊武義於94年2 月4 日為警查獲後，在警方授意下由楊
    武義聯絡被告攜帶毒品海洛因前往交易而查獲，證人楊武義
    、卓月珍雖無買入海洛因之真意，然被告基於營利意思於交
    易前，以16萬元向「陳尚仁」販入海洛因1 兩（37.5公克，
    起訴書誤載40公克），雖於交易前即為警查獲而未交付，但
    此部分仍應論以販賣既遂罪責。
(七)、證人卓月珍雖於警詢中曾提及係向被告及其女友楊敏秀購買
    海洛因等語（警詢筆錄附於原審卷第70頁），惟證人楊武義
    於警詢則稱係其姪女楊敏秀之男友即被告在販賣海洛因（警
    詢筆錄附於原審卷第66頁），又對照其2 人所述尚非明確得
    知楊敏秀與被告關於本案販賣海洛因之關係為何？此外，又
    未據檢察官於起訴書中敘及並提出相關事證佐認。且上開門
    號0000000000之行動電話為被告所有，且大部分時間係由其
    本人使用，業據被告供承在卷（原審卷第340 頁），又互核
    證人卓月珍、楊武義上開證述內容，卓月珍係透過楊武義聯
    絡購買海洛因，楊敏秀為楊武義之姪女，被告為楊敏秀之男
    友，自應以楊武義較瞭解何人為海洛因之出賣者。況被告亦
    否認楊敏秀有共同販賣海洛因（本院更二卷第278 頁），是
    楊敏秀縱在楊武義聯絡被告過程中幫忙轉接電話，且為警查
    獲時亦有在場，仍難逕認係屬販賣海洛因之共同正犯，附此
    敘明。
(八)、綜上所述，被告所辯上情均屬卸責之詞，不足採信。本件事
    證明確，被告上開販賣海洛因犯行，堪以認定。
三、論罪部分：
(一)、按海洛因為毒品危害防制條例第2 條第2 項第1 款所管制之
    第一級毒品，被告甲○○所犯上開94年2 月2 日販賣部分，
    業已交付完畢自屬既遂無疑；另被告所犯上開94年2 月4 日
    販賣部分，因證人卓月珍、楊武義係佯裝而無買入毒品之真
    意，雙方關於販賣海洛因之意思表示並非一致，但被告於交
    易前係基於營利意思而販入，縱未交付即被查獲，此部分行
    為仍屬既遂。故被告上開2 次販賣海洛因行為，均係犯毒品
    危害防制條例第4 條第1 項販賣第一級毒品罪。
(二)、被告所為上開2 次販賣海洛因犯行，且時間緊接，手法相同
    ，所犯又係犯罪構成要件相同之罪名，顯係基於概括犯意反
    覆為之，應依修正前刑法連續犯論以一罪（被告行為後，刑
    法第56條關於連續犯之規定，業於94年2 月2 日修正公布刪
    除，並於95年7 月1 日施行，則被告之犯行，因行為後新法
    業已刪除上開規定，此刪除雖非犯罪構成要件之變更，但顯
    已影響行為人刑罰之法律效果，自屬法律有變更。比較新、
    舊法律結果，因舊法係依連續犯規定論以一罪，新法則應依
    行為數分別論罪，自以舊法較有利於被告，依刑法第2 條第
    1 項前段規定，仍應適用較有利於被告之行為時法律即舊法
    論以連續犯，最高法院95年第8 次刑事庭會議決議參照），
    並對法定刑為罰金部分加重其刑；法定刑為死刑及無期徒刑
    部分，則不得加重。又被告持有海洛因進而販賣，其持有之
    低度行為，應為販賣之高度行為所吸收，不另論罪。
(三)、被告於89、90年間曾因施用毒品案件，經臺灣屏東地方法院
    各判處有期徒刑3 月、4 月確定，於91年3 月24日執行完畢
    ，有臺灣高等法院被告前案紀錄表在卷可按，其於5 年以內
    再故意犯本件有期徒刑以上之罪，應依修正前刑法第47條規
    定論以累犯（被告受有期徒刑之執行完畢，於5 年內故意再
    犯有期徒刑以上之本罪，無論依修正前刑法第47條或修正後
    第47條第1 項之規定均構成累犯，即無有利、不利之情形，
    自無庸為新、舊法之比較，本應適用修正後之刑法第47條規
    定論以累犯，然經與被告罪刑有關之其他連續犯等新舊法比
    較之適用，而予以綜合比較結果，仍認應適用修正前刑法第
    47條規定論以累犯，並加重其刑，最高法院97年4 月22日97
    年第2 次刑事庭會議刑議字第2 號決議意旨足參），並對其
    罰金刑部分遞加重之；法定刑為死刑及無期徒刑部分，則不
    得加重。
(四)、販賣第一級毒品，其法定本刑為死刑、無期徒刑，然同為販
    賣之人，其原因及動機不一，犯罪情節未必盡同，或有大盤
    毒梟者，亦有中、小盤之分，被告販賣第一級毒品之犯行雖
    有2 次，然販賣第1 次海洛因所得8 萬元（第2 次未及售出
    而無所得）之金額非多，且販賣對象單一，犯罪情節當非與
    大盤毒梟者可資等同併論，惟所觸犯本罪之法定刑係死刑、
    無期徒刑之重罪，誠屬情輕法重，倘論處法定最低本刑無期
    徒刑，亦嫌過重，客觀上足以引起一般之同情，尚有可憫恕
    之處，爰依刑法第59條規定酌量減輕其刑（按行為後刑法第
    59條條文經修正，惟無有利、不利情形，自無庸為新、舊法
    之比較，本應適用修正後之刑法第59條規定，然經與被告罪
    刑有關之其他連續犯等新舊法比較之適用，而予以綜合比較
    結果，仍認應適用修正前刑法第59條規定。
(五)、被告有上開刑之加重及減輕事由，應先加後減之。又修正前
    刑法第64條第2 項、第65條第2 項有關死刑或無期徒刑減輕
    之規定分別為：「死刑減輕者，為無期徒刑，或為15年以下
    12年以上有期徒刑」、「無期徒刑減輕者，為7 年以上有期
    徒刑」；而修正後則為：「死刑減輕者，為無期徒刑」、「
    無期徒刑減輕者，為20年以下15年以上有期徒刑」，比較結
    果，以舊法規定對被告較為有利。
(六)、被告於偵查中雖供稱扣案之海洛因係向陳尚仁所買等語（第
    3949號偵卷第5 頁），然於本院前審則供稱其於警詢所稱之
    「陳尚仁」，應係「陳上仁」（本院更一卷第59頁），又經
    本院前審調取「陳尚仁」前科資料查證結果其並無毒品前科
    （本院更一卷第43頁），又證人陳尚仁於原審亦證述其並無
    販賣毒品或交付毒品給他人，亦不不認識被告等語（原審卷
    第174-175 頁），則公訴人起訴書所指被告係向「陳尚仁」
    購買海洛因一節，自難證實；又被告上開所供「陳上仁」（
    住屏東縣竹田鄉○巷村○○路67巷11號）雖有毒品前科（本
    院更一卷第71 -74頁），惟經本院前審提訊陳上仁，而據被
    告當庭指認陳上仁結果，被告則稱此人並非販賣海洛因給伊
    之人（本院更一卷第87頁），而陳上仁另案遭起訴之販賣海
    洛因案件中，亦無提及被告有向陳上仁購買海洛因之事實，
    此有臺灣高雄地方法院檢察署94年度偵字第5271號起訴書足
    佐（本院更一卷第75-78 頁），亦難認定確係由陳上仁販賣
    海洛因給被告之事實，從而被告並不符合供出毒品來源並因
    而查獲之要件，自無依毒品危害防制條例第17條規定減輕其
    刑，本件僅足認被告係向真實姓名年籍不詳自稱「陳尚仁或
    「陳上仁」（同音）」者販入海洛因之事實，併予敘明。
四、原審據以對被告甲○○論罪科刑，固非無見；惟查：
(一)、本件僅足以認定被告係向真實姓名年籍不詳自稱「陳尚仁或
    「陳上仁」（同音）」者販入海洛因（如上所述），則原審
    認定被告之海洛因來源，係向住於屏東縣竹田鄉六巷村之「
    陳尚仁」所購買之情，自有未合。
(二)、被告所犯上開2 次販賣海洛因，均屬既遂犯（如上所述），
    原審認為94年2 月4 日該次犯行為未遂，亦有不當。
(三)、原審未及比較上開關於刑法修正之適用及未依刑法第59條規
    定減輕其刑，均有未妥。
五、被告甲○○上訴仍執前詞否認犯罪，指摘原判決不當，雖無
    理由，惟原判決既有上述可議之處，自應由本院撤銷改判。
    爰審酌被告曾有施用毒品前科，明知施用毒品者容易上癮而
    戒除不易，毒品除嚴重傷害個人身心外，亦足以腐蝕民心國
    基，僅為一己私利而販售具成癮性、濫用性、侵害性之海洛
    因以營利，本不宜輕縱，惟念其販賣情節遠不及一般大盤商
    、中盤商之危害程度等一切情狀，量處如主文所示之刑（至
    於被告所犯之罪，雖在中華民國96年4 月24日以前，但其所
    犯之罪，係屬中華民國96年罪犯減刑條例第3 條第1 項第7
    款所定不予減刑之情形，自不予減刑，附此敘明）。
六、扣案之海洛因12包，合計淨重93.67 公克（該12包海洛因之
    包裝夾鍊袋因無從析離，應與海洛因視為一體）係屬毒品，
    應依毒品危害防制條例第18條第1 項前段規定沒收銷燬；至
    於鑑驗耗損部分，業已滅失，無庸為沒收銷燬之諭知。被告
    94年2 月2 日販賣海洛因所得之8 萬元，雖未扣案，仍應依
    毒品危害防制條例第19條第1 項規定宣告沒收，如全部或一
    部不能沒收時，以其財產抵償之。至於被告94年2 月4 日雖
    以18 萬 元販賣海洛因，但尚未交付及收取價款即被查獲，
    自無從認定已因販賣而有所得，應無毒品危害防制條例同條
    例第19 條 第1 項規定之適用。扣案被告所有供販賣海洛因
    聯絡所用之SAMSUNG 牌行動電話手機1 支（含門號00000000
    00之SIM 卡1 枚）、供販賣海洛因摻入稀釋份量所用之葡萄
    糖粉3 包，均應依毒品危害防制條例第19條第1 項規定宣告
    沒收。至於扣案之殘渣袋4 只，依據卷附高雄市立凱旋醫院
    94年3 月1 日濫用藥物尿液檢驗報告（第3949號偵卷第57頁
    ），僅能證明被告有施用海洛因、甲基安非他命等毒品之事
    實；又扣案甲基安非他命30.5公克、咖啡色背包1 只、剪裁
    尖型吸管2 支、NOKIA 牌手機1 支、大、中、小之夾鏈袋各
    19個、4 個、60個、現金28,400元，及非被告所有之GIYD牌
    手機1 支，依卷內證據尚不足以證明與被告販賣海洛因有直
    接必要關聯，均無從沒收，附此敘明。
據上論斷，應依刑事訴訟法第369 條第1 項前段、第364 條、第
299 條第1 項前段，毒品危害防制條例第4 條第1 項、第18條第
1 項前段、第19條第1 項、刑法第11條、第2 條第1 項前段，修
正前刑法（下同）第56條、第47條、第59條，判決如主文。
本案經檢察官許月雲到庭執行職務。
中    華    民    國    97    年    11    月    28    日
                刑事第一庭  審判長法  官  郭雅美
                                  法  官  徐美麗
                                  法  官  張意聰
以上正本證明與原本無異。
如不服本判決應於收受本判決後10日內向本院提出上訴書狀，其
未敘述上訴理由者，並得於提起上訴後10日內向本院補提理由書
狀（均須按他造當事人之人數附繕本）「切勿逕送上級法院」。
中    華    民    國    97    年    11    月    28    日
                                  書記官  陳金
附錄本判決論罪科刑法條：
毒品危害防制條例第4 條第1 項
製造、運輸、販賣第一級毒品者，處死刑或無期徒刑；處無期徒
刑者，得併科新臺幣1,000 萬元以下罰金。


司法院資訊處製作；財團法人民間司法改革基金會備份。
